【裁判字號】    92,訴,1179
【裁判日期】    920506
【裁判案由】    偽造有價證券等
【裁判全文】
臺灣高雄地方法院刑事判決                        九十二年度訴字第一一七九號
    公  訴  人  臺灣高雄地方法院檢察署檢察官
    被      告  乙○○
    選任辯護人  蘇精哲律師
                許惠珠律師
                劉家榮律師
右列被告因偽造有價證券等案件，經檢察官提起公訴（九十一年度偵字第二四一二一
號），本院判決如左：
    主  文
乙○○連續意圖供行使之用，而偽造有價證券，處有期徒刑貳年。緩刑伍年。
如附表所示之本票參紙及「陳澄美」、「劉寶霞」之印章各壹枚，均沒收。
    事  實
一、乙○○意圖為自己不法之所有，於民國八十四年五月十五日，在高雄縣鳳山市○
    ○路○段一五０巷十二號住處，自任互助會首，向甲○○等人召集每會每月新台
    幣（下同）三萬元，會員包括會首共計四十五名之互助會，並以實際上並不存在
    之「陳澄美」、「劉寶霞」各參加一會，並在會單上記載「陳澄美」、「劉寶霞
    」各參加一會之意（會單上編號分別第六、九），使其他互助會員甲○○不疑有
    詐而參加一會。乙○○隨即基於意圖供行使之用之概括犯意，(一)先於互助會進行
    至第六會即八十四年八月三十日，冒用「陳澄美」之名義，指示不知情之第三人
    填寫票據號碼二０九五一一、票面金額三萬元、發票日八十四年八月三十日、發
    票人陳澄美、身分證字號Ｚ000000000、發票地址高雄市○○○○○路
    七號十之二號之本票內容一紙，並利用不知情之第三人偽造「陳澄美」之印章一
    枚，由乙○○在上開本票上偽造「陳澄美」之印文，而持向甲○○行使，佯稱該
    會由「陳澄美」得標，致使甲○○誤信為真，將該會會款三萬元交予乙○○；(二)
    復於互助會進行至第十會即八十四年十二月三十日，冒用陳玉薰（非互助會會員
    ）之名義，偽造票據號碼一七一九五八、票面金額三萬元、發票日八十四年十二
    月三十日、發票人陳玉薰、發票地址高雄市○○區○○路一０二巷九號之本票一
    紙，並在其上偽造「陳玉薰」之指印一枚，而持向甲○○行使，佯稱該會由陳玉
    薰得標，致使甲○○誤信為真，未查對陳玉薰非互助會名單上之會員，即將該會
    會款三萬元交予乙○○；(三)再於互助會進行至第十一會即八十五年一月十五日，
    冒用「劉寶霞」之名義，偽造票據號碼二四五一一七號、票面金額三萬元、發票
    日八十五年一月十四日、發票人劉寶霞、身分證字號Ｚ000000000、發
    票地址高雄市○○區○○街六十七號七樓之本票一紙，並利用不知情之第三人偽
    造「劉寶霞」之印章一枚，由乙○○在前開本票上偽造「劉寶霞」之印文一枚，
    而持向甲○○行使，佯稱該會由「劉寶霞」得標，致使甲○○誤信為真，亦將該
    會會款三萬元交予乙○○。嗣互助會進行至第十一會開標完，乙○○遽然宣告止
    會，甲○○向本票發票人陳玉薰詢問後，始知受騙。
二、案經甲○○訴請台灣高雄地方法院檢察署檢察官偵查起訴。
    理  由
一、右揭事實中(二)、(三)偽造並行使有價證券部分業據被告乙○○於本院審理時坦承不
    諱，惟仍辯稱實際上「劉寶霞」確有參加互助會云云，就犯罪事實(一)部分則矢口
    否認犯行，辯稱：「陳澄美」部分非伊所為，本票上字跡與伊當庭所寫「陳澄美
    、參萬元正」亦不同，偵查中所為自白係因年代久遠，記憶不清所誤稱云云。然
    查：如附表所示編號３之本票上記載之劉寶霞地址、身分證統一編號均不存在
    等情，此有本票影本附偵查發查卷第七頁、法務部戶役政連結作業系統查詢資料
    一紙在偵查發查卷第二十四頁可查，且偵查發查卷第四頁之系爭互助會會員名單
    中僅有劉寶霞之名義記載，並無其他資料，而會員係由會首召集，被告亦辯稱與
    劉寶霞互有參加對方召集之互助會長達十多年，倘確有劉寶霞存在，應有相當資
    料可實其說，然被告僅以劉寶霞現因避債搬離原住所而無法尋獲為由無法找到劉
    寶霞，而未提出其所稱參加劉寶霞召集之互助會會員名單，進而查詢其他會員以
    明劉寶霞確實存在，顯見被告所辯有劉寶霞之人云云，顯係飾詞，不足採信。
    告訴人提出如附表編號２之本票上署名為「陳玉薰」之指印一枚，經指紋特徵比
    對結果，與證人陳玉薰之指紋不符，經指紋電腦比對法、指紋特徵點比對法比對
    結果，與被告之右食指指紋相符等情，有內政部警政署刑事警察局刑紋字第０九
    一０二三六四八一號、0000000000號鑑驗書暨所附鑑驗照片資料附偵
    查卷第十至第十一頁可稽，且證人陳玉薰於偵查中到庭證稱：「我確實沒有參加
    這個互助會，我確實沒有交這張本票給被告」等語（見偵查發查卷第十五頁背面
    ），且告訴人提出之互助會會員名單中亦無「陳玉薰」之名義，此亦有互助會會
    員名單附偵查發查卷第四頁可稽，是被告此部分自白核與事實相符，應堪採信。
    被告於偵查中明確自白稱：「（陳澄美的本票？提示）是我開的。當初他在越
    南打電話回來委託我標，標到之後，委託我開的，他在八十四年八月三十日得標
    。他委託我刻印章並開本票。這張本票是他委託我開，我再叫家人填寫內容，我
    再蓋上印章」等語（見偵查卷第十九頁背面），是依被告自白本票內容係其指示
    家人填寫，當與其在本院審理時當庭填寫之字跡不同，且被告於偵查中明確自白
    受委託而開立本票，經檢察官偵查發現並無陳澄美之人而起訴後，始在本院以「
    當時記憶不清」為由翻異前詞，然本院認為會首召集互助會係以信任為基礎，被
    告擔任會首而召集陳澄美入會，倘確有陳澄美之人，亦當知悉其年籍資料，而如
    附表所示編號１之本票上記載之陳澄美地址、身分證統一編號均不存在等情，此
    有本票影本附偵查發查卷第七頁、法務部戶役政連結作業系統查詢資料三紙在偵
    查發查卷第二十二頁、偵查卷第二十五頁、第二十六頁可查，且偵查發查卷第四
    頁之系爭互助會會員名單中僅有陳澄美之名義記載，並無其他資料，況系爭互助
    會於八十四年五月十五日開始後至陳澄美得標之八十四年八月三十日已進行至第
    六會，其間已有向陳澄美收取會款五次，應知悉陳澄美住址等基本資料，被告豈
    會不知受委託開立之地址為虛偽，又豈會未做任何查證即將標得之會款交付？顯
    見被告於審判時所辯，應係卸責之詞，不足採信。此外，被告於前揭時地偽造
    本票以詐欺互助會員會款之犯罪事實，業據告訴人甲○○於偵查中指訴甚詳，亦
    經證人陳玉薰前揭證稱相符，復有告訴人提出之偽造「陳澄美」、陳玉薰、「劉
    寶霞」名義簽發之本票三紙，及互助會單影本一紙附卷可稽，綜合前述，本件事
    證明確，被告犯行堪已認定。
二、核被告所為，係犯刑法第二百零一條第一項之偽造有價證券罪及刑法第三百三十
    九條第一項之詐欺取財罪。被告係因得標後依互助會約定而開立本票，係於如附
    表所示之發票日偽造不同人之本票三張，並三次使其他活會會員陷於錯誤而交付
    會款，其所犯上開二罪均分別方法相同，觸犯構成要件相同之罪，均顯係基於概
    括犯意為之，均為連續犯，應依刑法第五十六條之規定，以一罪論，並加重其刑
    。且被告每次以一詐術行為使多數活會會員交付財物，係同種想像競合犯。又被
    告係以不存在之陳澄美、劉寶霞為會員，致其他會員陷於錯誤而認有此二會員，
    由被告冒名得標後取得會款，再依互助會約定而開立本票，是其所犯上開二罪間
    ，有方法結果之牽連關係，依刑法第五十五條之規定，應從較重之偽造有價證券
    罪處斷。被告利用不知情之第三人偽造「陳澄美」、「劉寶霞」之印章，並指示
    不知情之人填寫如附表所示編號１之本票內容，係間接正犯，然其偽造陳澄美、
    劉寶霞印章印文、偽造陳玉薰署押係偽造有價證券之階段行為，又行使偽造有價
    證券之低度行為應為偽造有價證券之高度行為所吸收，均不另論罪。至公訴人認
    被告另犯刑法第二百十六條、第二百十條之行使偽造私文書罪部分，本院認為被
    告並未供承系爭互助會係採記名投標方式，且未提出標單查明，而告訴人提出之
    互助會會員名單之性質上，依照民間慣例有由會首製作以發送會員，亦有由會員
    自己簽名後再由會首製造完整名冊發送會員者，此由八十八年四月二十一日總統
    令公佈增訂之民法第七百零九條之三第一項第二款規定之「合會應訂立會單，記
    載全體會員之姓名、住址及電話號碼」及同條第二項「前項會單，應由會首及全
    體會員簽名，記明年月日，由會首保存並製作繕本，簽名後交每一會員各執一份
    。」等語可知各會員取得之會單，係由會首製作之繕本，且會單之原本中全體會
    員之姓名係由會首製作後交由全體會員簽名，本件告訴人提出之互助會會員名單
    僅列表記載全體會員姓名，並非交由各會員簽名之單據，其性質較屬會首製作之
    會員名單，縱其中姓名有一望即知字跡相同者，亦有不同者，然被告既未供稱需
    由會員自行簽名，公訴人亦未提出證據證明告訴人提出之會單需由各會員親自親
    名，是被告就該告訴人提出之會單是否無製作權？本院復查無證據證明，然公訴
    人既認此行使偽造會單之私文書罪部分與本院前揭論罪科刑部分有牽連犯之裁判
    上一罪關係，爰不另為無罪之諭知，併此敘明。
三、然審酌被告因大女兒陳毓華車禍而需要高達五十二萬三千六百二十元之醫療費、
    二女兒因進修學費需數十萬元及其他家庭生活費用而觸犯本案犯行，此有被告提
    出之廣生醫院醫療費收據、職訓字第（養）二六八六六號證書、國立交通大學碩
    士學位證書、博士學位證書、台北市私立強恕高中畢業證書、陸續清償之證明資
    料在卷可稽，事後亦積極與各被害人和解並設法賠償被害人，情輕法重，堪予憫
    恕，雖宣告法定最低本刑有期徒刑三年，尤嫌過重，爰依刑法第五十九條之規定
    ，減輕其刑，並依法先加後減之。爰審酌被告犯後態度良好，甚有悔意，且業與
    告訴人達成和解（和解書附偵查卷第九頁），現正積極賠償其他會員損失等一切
    情狀，量處如主文所示之刑。又被告前於六十七年九月十三日，雖曾因賭博案件
    ，經本院以六十七年九月十三日以六十七年易字第二三三０號判處有期徒刑二月
    ，於六十七年十月二十日執行完畢後，五年內未曾受有期徒刑以上刑之宣告，有
    臺灣高等法院被告全國前案紀錄表一份在卷可按，且各債權人亦需賴被告努力工
    作償債等情，經此偵、審程序，當知所警惕，信無再犯之虞，本院認所宣告之刑
    以暫不執行為適當，爰併諭知緩刑五年，以啟自新。又如附表所示之本票三紙，
    係被告偽造，應依刑法第二百零五條之規定，沒收之；至於被告偽造之「陳澄美
    」、「劉寶霞」之印文業已成為前揭本票一部分而為前揭沒收效力所及，公訴人
    就此有誤會，而用以偽造之「陳澄美」、「劉寶霞」印文之印章，雖未扣案然無
    證據證明業已滅失，爰依刑法第二百十九條之規定宣告沒收，併此敘明。
據上論斷，應依刑事訴訟法第二百九十九條第一項前段，刑法第二百零一條第一項、
第三百三十九條第一項、第二百零五條、二百十九條、第五十五條、第五十六條、第
五十九條、第七十四條第二款，罰金罰鍰提高標準條例第一條前段，判決如主文。
中      華      民      國    九十二    年      五      月      六      日
                                  臺灣高雄地方法院刑事第一庭
                                      法  官    楊智守
附表：
┌───┬────────┬───────┬─────────┬────┐
│編 號 │   票      號   │發    票    人│票面金額  新台幣  │發 票 日│
├───┼────────┼───────┼─────────┼────┤
│  １  │TSNO 209511     │陳澄美        │三萬元            │84.08.30│
├───┼────────┼───────┼─────────┼────┤
│  ２  │TSNO 171958     │陳玉薰        │三萬元            │84.12.30│
├───┼────────┼───────┼─────────┼────┤
│  ３  │CHNO 245117     │劉寶霞        │三萬元            │85.01.14│
└───┴────────┴───────┴─────────┴────┘
右正本證明與原本無異。
如不服本判決，應於判決送達後十日內，向本院提出上訴狀。
                                      書記官    王美玲
中    華    民    國    九十二    年      六      月        六        日


司法院資訊處製作；財團法人民間司法改革基金會備份。
